最高法院刑事判決　　　　　　　　　　　　　　　九十一年度台上字第一八三九號
　　上　 訴　 人　台灣高等法院台中分院檢察署檢察官
　　被　　　　告　丙○○
　　選 任辯護 人　高思大律師
　　　　　　　　　林志忠律師
　　　　　　　　　陳國華律師
　　上訴人即被告　乙○○
　　　　　　　　　甲○○
　　　　　　　　　丁○○
右上訴人等因被告等違反公職人員選舉罷免法案件，不服台灣高等法院台中分院中華
民國八十九年十月三日第二審判決（八十九年度上訴字第九一○號，起訴案號：台灣
苗栗地方法院檢察署八十六年度偵字第四一一九號、八十七年度偵字第二二九六號）
，提起上訴，本院判決如左：
    主  文
原判決撤銷，發回台灣高等法院台中分院。
    理  由
本件原審經審理結果認被告丙○○無公訴意旨所指之違反公職人員選舉罷免法之犯行
，而上訴人即被告丁○○、乙○○、甲○○有其事實欄所載之違反公職人員選舉罷免
法之犯行，因而維持第一審關於丙○○諭知無罪之判決，駁回檢察官對此部分之第二
審上訴；另將第一審關於丁○○、乙○○、甲○○部分之判決撤銷，改判仍論處三人
共同意圖使候選人不當選，以文字、圖畫散播不實之事，足以生損害於他人罪刑（丁
○○、乙○○各處有期徒刑三月，均褫奪公權二年，甲○○處有期徒刑二月，褫奪公
權一年），固非無見。
惟查：（一）、證據之取捨及其證明力如何，固屬於事實審法院自由判斷之職權，但
此項自由判斷職權之行使，仍應受經驗法則與論理法則之支配。本件卷附之八紙競選
文宣傳單，雖分由丙○○競選後援會社團活動負責人乙○○，及丙○○競選青年後援
會執行長甲○○具名簽署後印製散發，但乙○○、甲○○於檢察官偵查中均供稱，係
由競選總部文宣部丁○○所制作，此亦為丁○○所承認。而乙○○於檢察官訊問：散
發前有無交給丙○○看？供稱：有；丁○○於檢察官訊問：這些文宣制作好有無拿給
丙○○、乙○○、甲○○看？供稱：他們都有看過（八十六年度偵字第四一一九號偵
查卷第九頁、十五頁、三十頁、三十一頁）。丁○○、乙○○上開供述，似無明顯矛
盾之處，皆指丙○○對於卷附之八紙文宣均看過知情。原判決於理由欄乙、之二，以
檢察官訊問丁○○之方式為「這些……」概括性詢問，丁○○亦為概括性回答，徵之
丁○○於第一審供稱：「文宣部除總部文宣外，尚有後援會的文宣委託制作的文宣，
後援會委託制作的文宣直接交給後援會的負責人看及簽名，有簽名的人基本上都有看
過這些文宣。」為由，遽認丁○○偵查中所供之真意，為各別後援單位文宣由負責人
簽名看過，競選總部之文宣，丙○○有簽名之部分，當然有看過，其他部分，既無簽
名，當然沒看過，而為丙○○有利之認定（原判決第十二頁第九行至最後一行）。但
檢察官訊問時，似只有告訴人傅學鵬所提出之系爭八紙競選文宣在卷，別無其他以競
選總部名義制作，而由丙○○具名簽署之競選文宣，似無所謂概括性之訊問及回答之
可言。且丁○○上開第一審供述，僅稱文宣上有簽名者均有看過，並未供及丙○○對
以各後援會名義制作之競選文宣，是否看過知情。原判決以其上開偵查中概括性之問
答及採信第一審之供述而為有利丙○○之認定，此項判斷，是否合於客觀之經驗法則
與論理法則？尚非無疑。（二）、有罪之判決書，其所記載之事實及理由，前後必須
互相一致，否則即屬理由矛盾，其判決當然違背法令。本件由丁○○以丙○○競選後
援會名義制作，由乙○○具名簽署之「民脂民膏｜傅學鵬到省議會吹冷氣一次領新台
幣（下同）一百萬元」（即原判決所指編號一）競選文宣內載：告訴人在任職台灣省
省議會期間，出席率為五‧三六％，三年來三一七次的會議，有三百次沒出現在議場
，只出席十七次，簽到一次就至少賺進一百萬元。原判決於理由欄甲、一之以，告
訴人於任台灣省省議員期間，開會二十三次，請假次數十次，口頭質詢十次，書面質
詢二次，薪資共四百五十八萬八千四百零三元，自不可能出席十七次，每次出席得一
百萬元，且並非僅至省議會吹冷氣，又既知悉告訴人因車禍受傷向省議會請假一年，
於本件文宣竟故意不予扣除，因而認定丁○○、甲○○係故意散布不實（原判決第四
頁第三行至十六行）。但又於理由欄甲、三之以由丁○○以青年後援會名義制作，
由甲○○具名簽署之「懶過頭！怎麼當縣長｜五‧三六％」（即原判決所指編號八）
競選文宣，係對告訴人於省議員任內出席率偏低之敘明，並列有公報資料，尚難認此
文宣所敘不實（原判決第八頁第十行至十一行）。對於前後二競選文宣同指告訴人出
席率為百分之五點三六，先則認為不實，後又認並無不實，自有理由矛盾之違法。（
三）、刑法第三百十條第三項前段規定：「對於所誹謗之事，能證明其為真實者，不
罰。」係針對言論內容與事實相符者之保障，並藉此以限制刑罰權之範圍，非謂指摘
或傳述誹謗事項之行為人，必須自行證明其言論內容確為真實，始能免於刑責。惟行
為人雖不能證明言論內容為真實，但依其所提證據資料，認為行為人有相當理由確信
其為真實者，即不能以誹謗罪之刑責相繩，亦不得以此項規定而免除檢察官或自訴人
於訴訟程序中，依法應負行為人故意毀損他人名譽之舉證責任，或法院發現其為真實
之義務，此觀諸司法院大法官會議釋字第五○九號解釋意旨自明。而公職人員選舉期
間，意圖使某候選人不當選，並意圖散布於眾，而以文字、圖畫、錄音、錄影、演講
或他法，散布謠言或傳播不實之事實，足以生損害於該候選人之名譽，該當於刑法第
三百十條第一項或第二項之誹謗罪與公職人員選舉罷免法之罪，二者之間為法規競合
，應擇一適用後者論處。因之，公職人員選舉罷免法第九十二條之所謂「散布謠言，
傳播不實」之事，應以散布、傳播虛構具體事實為構成要件，除需具此特別要件外，
尤須具有故意之一般要件。因此若行為人對於所傳播之言論內容所提出其出處並非無
據或出於虛捏，縱使因疏虞未能完全自行查證事實真相，欲成立前項罪責，檢察官或
自訴人仍須負行為人故意虛構具體事實之舉證責任，法院亦不能免除發現真實之義務
。原判決雖認定上開編號一之競選文宣為不實，但丁○○、乙○○及其等在原審之共
同選任辯護人具狀以台灣省議會議員所得包含「按月支給項目」、「按年支給項目」
、大會期間之膳雜費等等，總計告訴人應於任職期間領取一千九百七十五萬四千六百
四十元，又開會次數應為四百十一次，而告訴人出席僅為二十一次非二十三次，上開
文宣所指告訴人之出席率及每次出席領取金額無顯然不實等語為辯，並提出審計部八
十五年十一月十八日台審壹字第八五六五七二號函及台灣省諮議會議事組提供之開會
天數統計表等為證（原審卷第二○二頁、二○三頁、二一六至二一九頁），原審未予
採納，並未於判決內敘明其理由，自有判決理由不備之違法。又原判決於理由欄甲、
一之以張秋華、邱炳坤等人均非告訴人之助選員，其等縱有前科，亦不能證明與告
訴人有關，因而認定同為乙○○具名簽署之「傅張集團高唱綠島小夜曲！」（即原判
決所指編號二），亦屬內容不實之文宣。但告訴人於原審審理中供稱：張秋華擔任其
競選之主任委員，而邱炳坤等人係支持其競選之人（原審卷第六十八頁、第七十頁）
，能否僅以張秋華等人未登記為告訴人之助選員，即謂該競選文宣所指張秋華等係與
告訴人為同一集團之內容不實？非無斟酌之餘地。另原判決於理由欄甲、一之以告
訴人固有去原名為亞頓之富豪酒店，但查該酒店並未發現有脫衣陪酒等違法營業行為
，而文宣中之剪報並無告訴人喝花酒之報導等理由，因而認定由甲○○具名簽署之「
被判刑、受管訓、搞色情……」（即原判決所指編號三）之競選文宣亦屬內容不實。
但丁○○、甲○○於原審即提出「酒店特別秀，脫衣舞娘攬客」、「議員開色情酒店
？縣民檢盼徹查」、「Ｘ頓酒店」等報紙剪報資料為憑（原審卷第二○八頁、二三一
頁、二三二頁）。則上開證據資料，能否使丙○○、甲○○有相當理由確信其上開文
宣所指為真實者？原判決亦未加說明，同屬理由不備之違法。檢察官及丁○○、乙○
○、甲○○上訴意旨，分別執以指摘原判決不當，為有理由，應認原判決有撤銷發回
更審之原因。原判決理由欄甲、之三說明不另為無罪諭知部分，基於審判不可分之原
則，應一併予以發回，附此說明。
據上論結，應依刑事訴訟法第三百九十七條、第四百零一條，判決如主文。
中      華      民      國    九十一    年      四      月      四      日
                              最高法院刑事第十二庭
                                  審判長法官  張  淳  淙
                                        法官  謝  俊  雄
                                        法官  蘇  振  堂
                                        法官  邵  燕  玲
                                        法官  吳  昆  仁
      右正本證明與原本無異
                                              書  記  官
中      華      民      國    九十一    年      四      月     十一     日
